【裁判字號】    89,台上,2590
【裁判日期】    891117
【裁判案由】    清償債務
【裁判全文】
最高法院民事判決                              八十九年度台上字第二五九○號
    上  訴  人  乙○○
    被 上訴 人  甲  ○
右當事人間請求清償債務事件，上訴人對於中華民國八十八年五月二十七日台灣高等
法院第二審更審判決（八十七年度上更(一)字第一二二號），提起上訴，本院判決如左
：
    主  文
上訴駁回。
第三審訴訟費用由上訴人負擔。
    理  由
本件上訴人主張：兩造間之金錢往來，於民國七十年四月三十日結算結果，被上訴人
積欠伊新台幣（下同）一百五十萬元，乃由被上訴人書立結算單二張，約定自七十年
五月一日起以每月三萬元計算利息等情。求為命被上訴人如數給付及自七十一年五月
十六日起按年息百分之二十計算利息之判決。
被上訴人則以：除上開二張結算單外，尚有第三、四張結算單，係關於兩造就上訴人
自六十九年六月抵台至七十一年五月二十一日間全部帳目，於雙方會算後由伊所簽具
，經會算結果，系爭借款已全部清償，上訴人尚另欠伊六萬二千五百元等語。資為抗
辯。
原審依調查證據為辯論之結果，以：查上訴人主張，被上訴人積欠其一百五十萬元之
事實，固據提出被上訴人不爭執之結算單二張（下稱第一、二張結算單）為證；惟被
上訴人以前情置辯，並提出另二張結算單（下稱第三、四張結算單）影本為證。經查
，上開四張結算單同出自被上訴人之手，此為兩造所不爭，惟被上訴人並未提出第三
、四張結算單之原本，上訴人亦否認其內容之真正。然上訴人所提出之第一、二張結
算單係由被上訴人書寫後交付上訴人收存，由於係被上訴人單獨簽署，而非兩造共同
製作，故被上訴人並未保留原本，此為兩造不爭之事實。而第三、四張結算單與第一
、二張結算單相同，亦係由被上訴人單獨簽具，故倘若確有第三、四張結算單存在，
依據兩造當時結算之處理方式，其原本應亦由上訴人持有，被上訴人自無從提出，是
不得以被上訴人無法提出該第三、四張結算單之原本，遽認無該第三、四張結算單之
存在。次查，被上訴人提出之第三、四張結算單與上訴人提出之第一、二張結算單均
係「勸儉農牧場用箋」，用紙相同，內容係兩造自六十九年至七十一年五月二十一日
之金錢往來情形，按發生日期先後接續記載，具連貫性，就其書寫方式觀之，除國字
之記述外，四張結算單關於日期之記載均以阿拉伯數字分數之方式記載，且有以阿拉
伯數字計算金額記於空白處之情形，字跡筆法相同，金額咸以大寫為之並均註明新台
幣，數額之下並均以較小之字體加記「正」字，其中第二張、第四張並各由被上訴人
以「甲○結草」之字樣簽名，堪認係同時或相當接近之時日在相同之背景下製作。雖
第二張結算單有「甲○結草」之簽名，但結算尚未完畢，其後尚有四行接續前文之記
載：「外加萬……共計壹佰伍拾壹萬元正，補回壹萬元，實結存甲○處壹佰伍拾萬
元正（每月利息萬元）由七十年五月一日起息」等語，末尾則未經被上訴人再行簽
名，亦未記載簽署之日期，就其內容觀之，第二張結算單之記載尚未完結。而依第二
張結算單末之上開內容，與第三張結算單起頭「七十年四月三十日結欠家統一百五十
萬元整」之文字記載，有接續情形，加上第四張末經被上訴人之簽名並註明製作日期
，與一般結算程序相符。復由該四張結算單記載之內容觀之，第一張至第二張前半段
係計算兩造間自六十九年間至七十年五月一日以前之來往帳，結算金額為被上訴人積
欠上訴人一百四十八萬元，並約定自七十年五月一日起計算利息。第二張結算單後半
段記載被上訴人積欠之金額為一百五十萬元（即系爭債務），第三張及第四張結算單
則均記載以何方式清償系爭一百五十萬元債務，製作日期則記載於第四張末尾，即七
十一年五月二十一日。可見系爭債務係分二次結算，其第一次結算截止記載於第二張
結算單之前半段，第二次結算則始自第二張下半段，則第三、四張結算單倘非兩造結
算結果而係被上訴人自行製作，當不致接續於第二張結算單之簽名後為之。至上訴人
之妻寸麗芳證稱，兩造於七十年四月三十日結算，僅有第一、二張結算單云云，惟查
寸麗芳與上訴人係夫妻，所為證言，不免偏頗，且第二張結算單並未記明係於七十年
四月三十日製作，上訴人之主張及證人寸麗芳所證，均非可採。被上訴人於書寫第一
、二張結算單之同時或接續之期間內，曾經另行製作第三、四張結算單交付上訴人，
應可認定。又查第三張結算單之內容，主要係關於出售以上訴人名義登記之坐落桃園
縣八德鄉○○段五○四之一四、五○四之一六號土地而以買賣價金中之九十九萬元清
償系爭一百五十萬元本息中同額部分，其記載：「七十年十一月二十五日由羅自坤舅
母撥交家統收閤家歡霄裡段土地價款一百十四萬元正（同鄉會購買），此款已交由乙
○○經手逐次收受新台幣壹佰零玖萬元正，扣除乙○○（代交）捐款壹拾萬元外，…
…家統實收新台幣玖拾玖萬元正……尾欠……共結欠新台幣陸拾萬柒仟伍佰元正」
。再查上開土地原登記為被上訴人妻羅自坤所有，於六十九年十一月五日以買賣為原
因移轉登記為上訴人所有，六十九年十二月三十一日再由上訴人以一百十四萬元之價
金出售於桃園縣雲南同鄉會，分別有土地登記簿謄本及買賣契約書在卷可憑，並為兩
造所不爭。雖上訴人否認該土地係被上訴人所有而以羅自坤名義登記，因與訴外人沈
養廉涉訟而信託登記與上訴人，嗣以上訴人名義簽訂買賣契約，並主張該土地係其以
六十萬元之價金向羅自坤買受，給付方法除以被上訴人於六十六年間積欠上訴人之借
款二十萬元及算至六十九年七月之利息十四萬六千元抵充部分價金外，另於六十九年
七月交付被上訴人之女邵含芳五十萬元云云。上訴人於另案原審七十六年上字第九五
六號被上訴人與上訴人妻寸麗芳間返還信託物之訴訟所舉證人龔秀琴、楊祖美、趙家
陞證稱，上訴人曾出資二十萬元購買果園未成後交付被上訴人，但不知何用途；有為
上訴人轉交五十萬元於被上訴人，聽說是要買地，究竟買了地否不知道等語，尚不足
以證明上訴人有向羅自坤購買土地之事實。又上開土地之價金為六十萬元，而被上訴
人於六十六年間向其借款二十萬元，算至六十九年七月之利息十四萬六千元，合計三
十四萬六千元，不足部分僅二十六萬四千元，其竟另行交付五十萬元，殊違常情。上
訴人復主張，伊除交付被上訴人上開金錢並扣抵六十萬元之土地買賣價金外，被上訴
人又另向伊借款五十萬元、二十三萬五千四百元及五十萬元，合計欠伊一百四十七萬
九千四百元，被上訴人無力清償，乃另將坐落桃園縣八德鄉○○段五三七、五三七之
一、五三七之二、五三七之三號土地作價八十萬元售於伊，抵銷結果，被上訴人欠伊
六十七萬九千四百元，即第一張結算單記載之金額，足證其確有向羅自坤購買上開五
○四之一四、五○四之一六號土地並交付價金云云。惟兩造因係甥舅關係，自六十六
年間起即有多筆金錢往來，此為兩造不爭之事實，此並可由第一張結算單起始即記載
「結存六十七萬九千四百元正」可證。上開金錢往來係發生於六十六年至六十九年間
，上訴人所不爭執之第一張結算單記載內容即始自六十九年，竟對於上開情事付之闕
如，上訴人復未舉證證明被上訴人有積欠其八十萬元之事實，此項主張，自非可採。
又證人王開國證稱：「雲南同鄉會想找塊地來蓋會館，找到了這塊甲○的地。由總幹
事魯開孔出面與甲○洽談買賣事宜，等價款議定後，由同鄉們捐出買地的價款，價款
收齊後，由魯開孔出面訂約。……土地是甲○所有，洽談土地買賣，價款問題也都是
甲○出來談，訂約時卻是乙○○出來訂的，我們並不知其中原因為何。價款是由徐國
祥付予乙○○的。因為我是同鄉會的常務理事所以契約也拿給我簽名。」、「魯開孔
雖未交代甲○是憑何身分來談土地問題，因為同鄉會皆知土地是甲○的，所以不必交
代，我們皆知甲○是以所有人身分而非介紹人身分。」此有筆錄影本在卷可考。雖王
開國復稱，其係由魯開孔轉述始知魯係與甲○洽談買賣事；而證人魯開孔於七十六年
十二月八日另案七十六年上字第九五六號兩造返還信託物事件審理中否認有單獨告訴
王開國係找被上訴人談土地買賣價錢及訂約事，但其原陳稱還沒有看到土地所有權狀
前不知道土地是誰的，繼之法官訊問，最後如何知道土地為上訴人所有，先則回答不
出，再予訊問時則稱：「（你如何知道所有權狀是乙○○的﹖）我們要求甲○拿出所
有權狀。」、「（為何要求甲○拿出所有權狀﹖）因為是甲○帶我們去看地。」又謂
被上訴人是以同鄉身分帶去看地，顯有予盾，並與王開國之證言不符，難以採信。此
外，上訴人復未就其向羅自坤買受土地之事實舉證證明，應信該土地原為羅自坤所有
而信託登記於上訴人。羅自坤出售土地之價金一百十四萬元，業由上訴人收受其中一
百零九萬元，此為上訴人所自認，核與第三張結算單之記載相符，則被上訴人主張以
其中九十九萬元清償系爭一百五十萬元債務本息之同額部分，自屬正當。至於上訴人
所主張，第三張結算單記載被上訴人捐款十萬元，卻未於其收受之金額中扣除為矛盾
乙節，經審酌其前後文記載：「此款（指買賣價金）已交由乙○○經手逐次收受新台
幣壹佰零玖萬元正，扣除乙○○捐款壹拾萬元外，……家統實收新台幣玖拾玖萬元正
」，真意應係上訴人代被上訴人交付捐款十萬元，否則被上訴人無自行扣除十萬元之
理，該項記載僅係文字未臻完善，其內容則無矛盾。況被上訴人扣除該十萬元有利於
上訴人，究不得據以認定其記載虛偽。應信第三張結算單之記載為真正。又第四張結
算單記載：「七十一年五月十五日撥交乙○○收楊太用先生購屋欠款新台幣七十萬元
整」，上訴人自認此部分之事實，顯見本件確有四張結算單存在。上訴人雖主張，此
七十萬元中之三十七萬元抵充自七十年五月一日至七十一年五月十五日止借款一百五
十萬元（每月三萬元）之利息，其餘三十二萬五千元，連同上訴人另於七十一年十一
月二十日交付之一百四十四萬元、同年月二十二日交付之五十五萬元及上訴人墊付之
二十二萬七千三百九十四元，向銀行換取同面額之支票一紙，交付被上訴人轉交其子
邵曰道提交法院以便撤銷沈養廉對被上訴人房地之假扣押云云。惟查七十一年十一月
九日，被上訴人為提存前述假扣押之反擔保金，確實向上訴人借款二百萬元，並設定
抵押權，而此筆借款業經三審判決確定，此有確定判決影本附卷足憑。惟除了此筆二
百萬元外，被上訴人否認上訴人所謂墊借之情事，上訴人復未能舉證以實其說，自難
信上訴人所謂墊款之說法為真實。且觀之上訴人就二十二萬七千三百九十四元之墊款
，另案向被上訴人請求返還不當得利，業經台灣桃園地方法院八十四年度簡上字第一
五六號民事判決駁回上訴人之請求，此亦有判決影本可憑。足證上訴人上述主張，為
不可採。況上訴人既收受該七十萬元，被上訴人並指明以之清償積欠其債務，即生清
償效力，至上訴人是否為被上訴人墊付其他金錢，係另外之法律關係，與本件無涉。
綜上所述，被上訴人提出之第三、四張結算單影本，可信其係兩造結算彼此金錢往來
之結果，依第四張結算單之記載，被上訴人已全部清償，上訴人依借貸之法律關係請
求被上訴人給付一百五十萬元本息，洵非正當，不應准許。上訴人雖備位另依不當得
利之法律關係為本件之請求。惟自必就被上訴人有「無法律上之原因而受利益，致其
受損害之事實」負舉證之責。被上訴人既否認上訴人之主張，上訴人復未能舉證以實
其說，自難認上訴人備位之請求為有理由。為其心證之所由得，並說明兩造其餘之攻
擊防禦方法，不予審酌之理由。因而將第一審所為上訴人勝訴之判決廢棄，改判駁回
其訴，經核於法並無違誤。上訴論旨，猶就原審取捨證據、認定事實之職權行使，指
摘原判決不當，求予廢棄，非有理由。
據上論結，本件上訴為無理由，依民事訴訟法第四百八十一條、第四百四十九條第一
項、第七十八條，判決如主文。
中      華      民      國    八十九    年     十一     月     十七     日
                              最高法院民事第三庭
                                  審判長法官  范  秉  閣
                                        法官  朱  建  男
                                        法官  許  澍  林
                                        法官  鄭  玉  山
                                        法官  曾  煌  圳
      右正本證明與原本無異
                                              書  記  官
中      華      民      國    八十九    年     十二     月      二      日


司法院資訊處製作；財團法人民間司法改革基金會備份。
